最  高  行  政  法  院  判  決
110年度上字第442號
上  訴  人  大豐鞋業有限公司


代  表  人  許憲聰              
訴訟代理人  李榮唐  律師
            陳欣怡  律師
            吳啓源  律師
被 上訴 人  經濟部智慧財產局


代  表  人  洪淑敏              
參  加  人  日商羅亞股份有限公司


代  表  人  中根智大              
上列當事人間商標廢止註冊事件，上訴人對於中華民國110年4月
29日智慧財產法院109年度行商訴字第105號行政判決，提起上訴
，本院判決如下：
　　主  文
原判決廢棄，發回智慧財產及商業法院。
　　理  由
一、事實概要：上訴人於民國94年5月9日以「MILADY及圖」商標
    ，指定使用於當時商標法施行細則第13條所定商品及服務分
    類表第25類「女鞋、女用涼鞋、鞋子、拖鞋、高跟鞋、馬靴
    、男鞋、休閒鞋、皮鞋、男用涼鞋、布鞋、球鞋、運動鞋、
    童用運動鞋、海灘鞋、雨鞋、童鞋、鞋套、鞋墊」商品，向
    被上訴人申請註冊，經被上訴人審查，准列為註冊第000000
    0號商標（下稱系爭商標），並准延展註冊至114年12月15日
    止。嗣參加人於108年9月27日以系爭商標之註冊有商標法第
    63條第1項第2款規定情形，向被上訴人申請廢止其註冊。案
    經被上訴人審查，以109年4月16日中台廢字第1080411號商
    標廢止處分書為系爭商標之註冊應予廢止之處分（下稱原處
    分）。上訴人不服，循序提起行政訴訟，並聲明：撤銷原處
    分與訴願決定，經智慧財產法院（110年7月1日更名為智慧
    財產及商業法院，下稱原審）以109年度行商訴字第105號行
    政判決（下稱原判決）駁回其訴後，提起本件上訴。
二、上訴人起訴主張及被上訴人暨參加人於原審之答辯，均引用
    原判決所載。
三、原判決為上訴人敗訴之判決，係略以：㈠上訴人無銷售與授
    權系爭商標商品之事實：上訴人於廢止程序所提相關證據如
    後：⒈上訴人工廠外觀照片4紙；⒉新竹物流股份有限公司（
    下稱新竹物流）請款明細表；⒊上訴人出貨日報表；⒋美美皮
    鞋店門市及女鞋商品照片。然上開工廠照片、請款明細表及
    出貨日報表等證據，均未見系爭商標圖樣，自難作為系爭商
    標於本件申請廢止日前3年內有被使用於其指定女鞋等商品
    之證據。至美美皮鞋店門市及女鞋商品照片部分，固有部分
    商品照片，可見系爭商標圖樣標示於女鞋商品鞋底。惟照片
    無拍攝日期，商品亦無產製日期可稽，尚不得單獨作為系爭
    商標於申請廢止日前3年內，已有被使用於女鞋商品之證據
    。㈡上訴人所提證據相互勾稽亦不能證明上訴人有維權使用
    ，出貨紀錄與新竹物流請款明細不足證系爭商標之使用，門
    市照片不足認定上訴人之使用。紙盒照片與客戶銷退貨明細
    表不足認定上訴人之使用。可徵，上訴人於本件申請廢止日
    108年9月27日之前3年內，未將系爭商標使用於其指定「女
    鞋、女用涼鞋、鞋子、拖鞋、高跟鞋、馬靴、男鞋、休閒鞋
    、皮鞋、男用涼鞋、布鞋、球鞋、運動鞋、童用運動鞋、海
    灘鞋、雨鞋、童鞋、鞋套、鞋墊」商品，是系爭商標指定於
    鞋類商品之註冊，有適用商標法第63條第1項第2款廢止註冊
    情形，判決駁回上訴人在原審之訴等語，為其論據。
四、上訴意旨略以：
    美美皮鞋－嘉義門市女鞋商品照片清楚載有系爭商標，標籤
    上有記載型號「096-JOA02-00-4」與出貨日報表、出貨單所
    載型號「JOA02」相符。原判決以標籤紙上之編號與出貨日
    報表、出貨單所載型號不完全相符而否定上訴人之舉證，顯
    有過苛。原判決以證人涂燕秋即美美皮鞋－嘉義門市之實際
    負責人與上訴人有進貨關係難為客觀證述而拒絕傳訊，有適
    用法令不當之違法。上訴人於原審並未委任律師為訴訟代理
    人，於訴訟上攻防及舉證能力略有欠缺，依行政訴訟法第12
    1條，原審應曉諭當事人就紙盒為何日製作進一步舉證或依
    職權函詢，原判決逕為不採納之認定，有適用行政訴訟法第
    125條及第121條法令不當之違法。原判決未說明三智紙器有
    限公司（下稱三智公司）切結書有何不可採之處，甚至誤會
    待證事實，有判決不備理由或理由矛盾之違法云云。　　
五、本院查：
  ㈠商標法第63條第1項第2款規定：「商標註冊後有下列情形之
    一，商標專責機關應依職權或據申請廢止其註冊：……二、無
    正當事由迄未使用或繼續停止使用已滿3年者。但被授權人
    有使用者，不在此限。」又同法第5條規定：「（第1項）商
    標之使用，指為行銷之目的，而有下列情形之一，並足以使
    相關消費者認識其為商標：一、將商標用於商品或其包裝容
    器。二、持有、陳列、販賣、輸出或輸入前款之商品。三、
    將商標用於與提供服務有關之物品。四、將商標用於與商品
    或服務有關之商業文書或廣告。（第2項）前項各款情形，
    以數位影音、電子媒體、網路或其他媒介物方式為之者，亦
    同。」另同法第57條第3項規定：「依前項規定提出之使用
    證據，應足以證明商標之真實使用，並符合一般商業交易習
    慣。」並經廢止章之第67條準用之。認定為商標使用，應符
    合下列要件：⒈使用人係在從事行銷等商業交易過程而使用
    ；⒉需有使用商標之行為，即前揭法條所列之4款行為態樣，
    有一即足；⒊需足以使相關消費者認識其為商標，其使用並
    應符合一般商業交易習慣。至於是否真實使用，應自其交易
    期間、商品種類、銷售量、交易方式是否符合一般交易習慣
    等為事實判斷。　　
　㈡行政訴訟法第133條規定，行政法院於撤銷訴訟，或於其他訴
    訟，為維護公益之必要者，應依職權調查證據。且依同法第
    125條、第189條規定，行政法院應依職權調查事實關係，不
    受當事人主張之拘束，並應行使闡明權，使當事人得為事實
    上及法律上適當完全之辯論，及令其陳述事實、聲明證據，
    或為其他必要之聲明及陳述；其所聲明或陳述有不明瞭或不
    完足者，應令其敘明或補充之。為裁判時，應斟酌全辯論意
    旨及調查證據之結果，依論理及經驗法則判斷事實之真偽，
    並將得心證之理由，記明於判決。又依同法第209條第3項規
    定，判決書理由項下，應記載關於攻擊或防禦方法之意見及
    法律上之意見。故行政法院對有利於當事人之事實或證據，
    如果有應調查而未予調查之情形，或認定事實徒憑臆測而不
    憑證據者，即構成判決不備理由之違法。又依行政訴訟法第
    176條準用民事訴訟法第286條規定：「當事人聲明之證據，
    法院應為調查。但就其聲明之證據中認為不必要者，不在此
    限。」所謂不必要者，係指當事人聲明之證據，與應證事實
    無關，或即令屬實，亦不足以影響法院心證裁判基礎而言。
    苟依當事人聲明之意旨，某證據方法與待證之事項有關聯性
    者，不得預斷為難得結果，認無必要而不予調查。據此，當
    事人聲請調查證據，如對查明待證事實確有必要者，事實審
    法院未調查，其判決適用上開法律不當，判決違背法令。上
    開規定，依智慧財產案件審理法第1條規定，於智慧財產行
    政事件之審理亦應適用之。　
　㈢本件之爭執要點為上訴人有無在申請廢止日（108年9月27日
    ）前3年內使用系爭商標？原判決以：上訴人無銷售與授權
    系爭商標商品之事實，出貨紀錄與新竹物流請款明細、門市
    照片、紙盒照片與客戶銷退貨明細表不足認定上訴人之使用
    。故上訴人於參加人申請廢止日前3年內，無使用系爭商標
    於其指定之第25類「女鞋、女用涼鞋、鞋子、拖鞋、高跟鞋
    、馬靴、男鞋、休閒鞋、皮鞋、男用涼鞋、布鞋、球鞋、運
    動鞋、童用運動鞋、海灘鞋、雨鞋、童鞋、鞋套、鞋墊」商
    品，使相關消費者在交易市場認系爭商標為識別或區分服務
    之來源，就上揭商品以觀，系爭商標有商標法第63條第1項
    第2款之廢止註冊情形等語，固非無見。惟：
　　⒈從各個證據分別觀察，雖均不能單獨證明待證事實成立，
      但如綜合各種證據情況整體觀察，本於推理作用，以作為
      認定事實之基礎，仍非法所不許。故將全部證據逐一割裂
      ，單獨觀察評價，再以各個證據皆存有疑竇，分別排除其
      證明力，而以無證據可證立待證事實為由，認定原處分違
      法，其判斷證據自欠缺合理性，悖離事理，所認定之事實
      即有違背論理法則之情形。
　　⒉查上訴人於廢止程序及原審提出美美皮鞋店門市及女鞋商
      品照片，有部分商品照片可見系爭商標圖樣標示於女鞋商
      品鞋底（見廢止卷第65至67頁；原審卷第77至78頁）。美
      美皮鞋門市照片，其招牌右下角記載「斗南長榮店」字樣
      （見廢止卷第65至67頁）。由經濟部依職權以google map
      地圖程式之街景畫面顯示，美美皮鞋門市之地址位於「嘉
      義市長榮街281號」，該門市自103年2月至106年7月間均
      為相同標示，並與「美美皮鞋嘉義門市」臉書粉絲專頁登
      載地址相符，足認上開門市照片，為出貨日報表上自行書
      寫「美美皮鞋—嘉義門市」照片。上開女鞋商品照片，僅
      有部分商品黏貼標籤紙，標籤上隱約可見之型號「096-JO
      A02-00-4」。另上訴人之出貨日報表「嘉義—美美皮鞋」1
      08年5月4日、8月13日、9月9日之出貨紀錄，其與新竹物
      流請款明細所載「M嘉義—美美」送貨日期相符（見廢止卷
      第59至64頁；原審卷第79至84頁）。出貨日報表上「岡山
      —小林皮鞋」108年4月25日、5月9日、6月20日、7月23日
      之出貨紀錄，其與新竹物流請款明細之所載「岡山—小林
      皮鞋」送貨日期相符等情，為原審依法確定之事實，核與
      卷內證據資料相符，自得為本院裁判之基礎。
　　⒊次查，上訴人出貨單上記載「客戶編號：600019嘉義-美美
      」「送貨地址：嘉義市○○街000號」「運送方式：貨運」
      （原審卷第67至75頁），核與上訴人出貨日報表之客戶簡
      稱：「600019」相同，可見，出貨日報表上「嘉義-美美
      皮鞋」店名、地址及電話雖係上訴人自行書寫，非不得相
      互勾稽。則上訴人主張有於申請廢止日（108年9月27日）
      前3年使用，將商品透過物流公司送交址設嘉義之美美皮
      鞋及高雄岡山之小林皮鞋商家，尚非無憑。再查，系爭商
      標圖樣標示於女鞋商品鞋底之女鞋顏色有白色、黑色、紅
      色、藍色及咖啡色（原審卷第77頁），核與出貨單上記載
      的顏色相符（原審卷第67至75頁）。至上開女鞋商品標籤
      上之型號「096-JOA02-00-4」與出貨單上之型號「JOA02
      」（原審卷第67至75頁）雖未完全相符，然「JOA02」是
      相同的，就此，上訴人主張：「上面寫JOA02，這是我們
      的型號，前後的數字碼是客人自己的代碼，代碼屬性是什
      麼我沒有去問，事實上我一直出貨就是這雙鞋……」等語（
      原審卷第209頁準備程序筆錄）；參諸美美皮鞋－嘉義門市
      前實際負責人出具之切結書聲明：「本店美美皮鞋－嘉義
      門市確實營業所在地址為嘉義市西區長榮街281號，……本
      店及本人確實於民國106年前迄今均有向大豐鞋業有限公
      司進貨『MILAD及圖』商標系列商品鞋類，並確實於門市陳
      列販售前開鞋類商品。……」等語，則女鞋商品標籤上之型
      號「096-JOA02-00-4」是否確為客戶美美皮鞋店門市自行
      編號，非不得向美美皮鞋店查明。原判決以上開女鞋商品
      照片，僅有部分商品黏貼可供隨時製作更換之標籤紙，女
      鞋商品標籤上之型號「096-JOA02-00-4」與出貨日報表、
      出貨單所載型號不符為由，推論難認上訴人於108年間送
      交嘉義美美皮鞋之商品為上述照片之商品等情，對有利於
      當事人之事實或證據，有應調查而未予調查之違誤。又上
      訴人聲請傳喚證人凃燕秋即美美皮鞋－嘉義門市之實際負
      責人到庭證明上訴人於廢止前3年內確有持續使用系爭商
      標。上開證據方法與上訴人有無在申請廢止前3年使用系
      爭商標之事實，至為相關，應有調查之必要。原審未依此
      調查證據之聲請，僅謂美美皮鞋店門市與上訴人有進出貨
      關係，顯有商業上利益關係，其是否能客觀證述，容有所
      疑。參諸美美皮鞋店門市，不足以證明上訴人有使用系爭
      商標之維權行為，足徵無傳喚證人之必要性等語，適用上
      開依行政訴訟法第176條準用民事訴訟法第286條規定不當
      。又三智公司負責人吳宣楙出具切結書載明：「本公司確
      實於2016年前迄今持續均有受大豐鞋業有限公司委託印製
      上載明『MILAD及圖』商標系列商品之鞋盒（貨品名稱：79
      號蝴蝶），並確實出貨前開鞋盒予大豐鞋業有限公司。……
      」等語（原審卷第183頁），則紙盒底部記載100.04.28/1
      08.01.22(Y)究係何意？可否證明紙盒於何日製作？非不
      得向三智公司查明。另三智公司客戶銷退貨明細表有該公
      司及負責人吳宣楙之大小章（原審卷第185頁），而三智
      公司之客戶銷退貨明細表記載單據日期、貨品名稱、數量
      、單價及金額等項，係該公司之貨品文件資料，未見系爭
      商標，尚符合商業常情。則原判決論以紙盒底部雖記載10
      0.04.28/108.01.22(Y)，然上訴人無法證明紙盒上揭期間
      之何日製作。三智公司之客戶銷退貨明細表上未見系爭商
      標，並無相關經辦人員蓋章，不足與紙盒照片相互勾稽等
      語，復未說明三智公司切結書不可採之理由，有認定事實
      未依證據、違反經驗法則及理由不備之違背法令。
  ㈣綜上所述，原判決既有上開違背法令情事，且其違法情事，
    足以影響判決之結果，上訴意旨指摘原判決違背法令，求予
    廢棄，為有理由。又因本件事證尚有未明，有由原審再為調
    查審認之必要，本院尚無從自為判決，爰將原判決廢棄，發
    回原審另為適法之裁判。
六、據上論結，本件上訴為有理由。依智慧財產案件審理法第1
    條、行政訴訟法第256條第1項、第260條第1項，判決如主文
    。
中　　華　　民　　國　　111　 年　　11　　月　　24 　 日
                    最高行政法院第三庭
                        審判長法  官  胡　方　新　
                              法  官　蕭　惠　芳
                              法  官　曹　瑞　卿
                              法  官  梁  哲  瑋
　　　　　　　　　　　　　　　法  官　林　惠　瑜

以  上  正  本  證  明  與  原  本  無  異
中　　華　　民　　國　　111 　年　　11　　月　　24　　日
　　　　　　　　　　　　　　　書記官　林　郁　芳